ACORDAO-COMPLETO-2318840

ACÓRDÃO 2678/2019 ATA 8/2019 - PRIMEIRA CÂMARA

VISTOS, relatados e discutidos estes autos de recurso de reconsideração interposto por Arnaldo Mendes de Souza Cruz, diretor regional do Serviço Nacional de Aprendizagem Industrial - Departamento Regional do Estado de Roraima - Senai/RR, contra o Acórdão 4222/2017-TCU-Primeira Câmara;
ACORDAM os ministros do Tribunal de Contas da União, reunidos em sessão da 1ª Câmara, diante das razões expostas pelo relator, em:
9.1. conhecer do recurso de reconsideração, com fundamento nos arts. 32 e 33 da Lei 8.443/1992, para, no mérito, dar-lhe provimento, para julgar regulares com ressalva as contas do Sr. Arnaldo Mendes de Souza Cruz (XXX.855.262-XX) , tornando insubsistentes os itens 9.1 e 9.3 do Acórdão 4222/2017-TCU-Primeira Câmara.
9.2. dar ciência desta deliberação ao recorrente.

Recurso de reconsideração em contas ordinárias contra deliberação que julgou irregulares as contas do recorrente, sujeitando-o ao pagamento de multa, em face de irregularidades na gestão.

Primeira Câmara

Departamento Regional do Senai no estado de Roraima.

3. Recorrente: Arnaldo Mendes de Souza Cruz (XXX.855.262-XX).

13.1. Ministros presentes: Walton Alencar Rodrigues (Presidente), Benjamin Zymler (Revisor), Bruno Dantas e Vital do Rêgo (Relator).

VITAL DO RÊGO

Ministro-Substituto Augusto Sherman Cavalcanti.

Adoto como relatório a abaixo transcrita manifestação redigida no âmbito da Secretaria de Recursos (peça 73) nestes autos, que contou com o aval dos titulares do corpo diretivo daquela unidade especializada (peças 74 e 75) :
INTRODUÇÃO
Trata-se de recurso de reconsideração interposto por Arnaldo Mendes de Souza Cruz (R002-Peças 51-60) , diretor regional do Serviço Nacional de Aprendizagem Industrial - Departamento Regional do Estado de Roraima - Senai/RR, por meio do qual se insurge contra o Acórdão 4222/2017-TCU-Primeira Câmara, mantido pelo Acórdão 9767/2017-TCU-Primeira Câmara. O Acórdão recorrido foi prolatado na sessão de julgamento do dia 6/6/2017-Ordinária e inserto na Ata 19/2017-1ª Câmara, Relator Ministro-Substituto Augusto Sherman Cavalcanti (Peça 24) .
1.1. A deliberação recorrida apresenta o seguinte teor:
VISTOS, relatados e discutidos estes autos de contas anuais do Serviço Nacional de Aprendizagem Industrial - Departamento Regional do Estado de Roraima (Senai/RR) , referentes ao exercício de 2014,
ACORDAM os Ministros do Tribunal de Contas da União, reunidos em sessão de 1ª Câmara, ante as razões expostas pelo Relator, em:
9.1. julgar irregulares, com fundamento nos arts. 1º, inciso I, 16, inciso III, alínea "b", 19, parágrafo único, e 23, inciso III, da Lei 8.443/92, as contas do Sr. Arnaldo Mendes de Souza Cruz (CPF XXX.855.262-XX) ; 
9.2. julgar regulares, com fundamento nos arts. 1º, inciso I, 16, inciso I, 17, e 23, inciso I, da Lei 8.443/1992, as contas dos Srs. Rivaldo Fernandes Neves (CPF XXX.780.852-XX) , Jamili Rafaella Vasconcelos (CPF XXX.187.942-XX) e Francinaira de Melo Paixão (CPF XXX.732.072-XX) , dando-lhes quitação plena;
9.3. aplicar ao Sr. Arnaldo Mendes de Souza Cruz (CPF XXX.855.262-XX) , com fundamento no art. 58, inciso I, da Lei 8.443/1992, multa no valor de R$ 5.000,00 (cinco mil reais) , fixando-lhe o prazo de quinze dias, a contar da notificação, para que comprove, perante este Tribunal, nos termos do art. 214, inciso III, alínea "a", do RI/TCU, o recolhimento da referida quantia aos cofres do Tesouro Nacional, atualizada monetariamente desde a data do presente acórdão até a data do efetivo recolhimento, se paga após o vencimento, na forma da legislação em vigor;
9.4. autorizar, desde logo, nos termos do art. 28, inciso II, da Lei 8.443/92, a cobrança judicial das dívidas caso não atendidas as notificações; 
9.5. recomendar ao Serviço Nacional de Aprendizagem Industrial - Departamento Regional do Estado de Roraima (Senai/RR) que avalie a conveniência e a oportunidade de promover a capacitação dos agentes envolvidos no processo de gerenciamento de riscos e na definição de seus controles, adotando, como exemplo, os modelos de gestão de riscos Coso I e Coso II, definidos no documento "Controles Internos - Modelo Integrado", publicado pelo Comitê das Organizações Patrocinadoras - Coso, bem como os mecanismos e práticas de "Governança descritos no Referencial Básico de Governança Aplicável a Órgãos e Entidades da Administração Pública e Ações Indutoras de Melhorias", publicado pelo Tribunal de Contas da União;
9.6. dar ciência desta deliberação, acompanhada das peças que a fundamentam ao Serviço Nacional de Aprendizagem Industrial - Departamento Regional do Estado de Roraima (Senai/RR) e aos responsáveis. (ênfases acrescidas) 
HISTÓRICO
Cuidam os autos da prestação de contas anual do Senai/RR, relativa ao exercício de 2014.
1.2. A então Controladoria-Geral da União-CGU manifestou-se pela regularidade com ressalva das contas do diretor regional do Senai/RR, ora recorrente, em razão da admissão de empregados, cujas contratações não respeitaram o disposto no regulamento de pessoal e as regras dos processos seletivos públicos, bem como da ausência de fiscalização da execução do objeto de transferências concedidas pelo Senai/RR, conforme sobressai do seu Relatório de Auditoria Anual. 
1.3. No âmbito desta Corte, todavia, a Secex/RR entendeu que tais ocorrências, além de outras constatadas em procedimentos de compras e aquisições, demandavam a apresentação de razões de justificativa. Assim, promoveu a audiência do recorrente, em face de (Peça 25) : 
a) irregularidades nos procedimentos de compras e aquisições, consistentes na "ausência de formalização adequada nos processos licitatórios e de compras diretas", "adesão à ata de registro de preços de órgãos e entidades da Administração Pública, sem previsão legal", "ausência de pesquisa de preço justificando o preço contratado" e "não observância do dever de licitar";
b) irregularidade nos processos de recrutamento e seleção, consistente em "empregados admitidos cujas contratações não respeitaram ao disposto no regulamento de pessoal do Senai/RR e as regras dos processos seletivos públicos";
c) irregularidades no âmbito das transferências voluntárias celebradas pelo Senai/RR, decorrentes da ausência de fiscalização dos objetos da avença.
1.4. Examinados os elementos coligidos ao processo, a Secex/RR propôs a irregularidade das contas do recorrente, bem como a aplicação de multa do art. 58, inciso I, da Lei 8.443/1992, proposta que contou com a anuência do Subprocurador-Geral Lucas Rocha Furtado que apenas divergiu da sugestão da ciência. 
1.5. O Relator a quo, Exmo. Ministro-Substituto Marcos Bemquerer Costa, por sua vez, incorporou, com as devidas considerações, a instrução da Secex/RR e do Ministério Público junto ao TCU-MP/TCU a suas razões de decidir e propôs a aplicação de multa individual prevista no art. 58, inciso I da Lei 8.443/1992 (item 9.3 do Acórdão recorrido) , asseverando que o conjunto de irregularidades constatadas em processos de aquisições, de seleção de pessoal e de transferências voluntárias, no exercício de 2014, é grave o suficiente para macular a gestão do diretor-geral do Senai/RR, ora recorrente, no que foi acompanhado pelos demais Membros do Colegiado desta Corte de Contas.
1.6. Posteriormente, o Departamento Regional do Senai no Estado de Roraima interpôs recurso de reconsideração (R001-Peças 34-39) , o qual foi apreciado pelo Acórdão 9767/2017-TCU-Primeira Câmara, de relatoria do Ministro Vital do Rêgo, que não conheceu do recurso de reconsideração interposto, em razão da ausência de legitimidade e de interesse recursal (Peça 47) .
1.7. Irresignado, o gestor interpôs o presente recurso de reconsideração, que se fundamenta nas altercações que, adiante, passar-se-á a relatar. 
EXAME DE ADMISSIBILIDADE
Reitera-se o exame preliminar de admissibilidade efetuado por esta Secretaria (Peça 64) , ratificado pelo Exmo. Ministro Vital do Rêgo (Peça 66) , que concluiu pelo conhecimento do recurso apresentado, nos termos do art. 32, parágrafo único, da Lei 8.443/1992, c/c o artigo 285, §2º, do RI/TCU, sem a atribuição de efeitos suspensivos. 
EXAME DE MÉRITO
Delimitação
1.8. Constitui objeto do presente recurso definir se o gestor atuou de forma escorreita no âmbito de suas funções.
Da atuação escorreita do gestor no âmbito de suas funções.
1.9. Contesta a aplicação da multa individual e solicita seu afastamento, com base nos seguintes argumentos (Peça 51, p. 6-15) :
	a) informa que todos os processos licitatórios e de compras diretas passam por diversos colaboradores; 
	b) registra que "o ano de 2014 foi o ano de maior número de matrículas e de atendimentos em serviços de Tecnologia e inovação que o SENAI/RR já teve nos seus 30 anos de atuação";
	c) relata que contratou colaboradores e desenvolveu manual de rotina de contratações de serviços em 2015. Alega que "o fato de melhorar os processos de aquisições de bens e serviços, não quer dizer que antes não havia controle";
	d) ajuíza que "os serviços sociais autônomos não se sujeitam às normas (princípios e regras) decorrentes do art. 37 da Constituição Federal";
	e) alega que, à época, "foram tomadas todas as providências cabíveis". Objeta que "a menção ao artigo 38-A, seção 1, do RLC do SENAI, se mostra equivocada, uma vez que tal dispositivo não veda a adesão na forma praticada, mas apenas trata do registro de preço realizado por departamento do SENAI, e da adesão por outro departamento da entidade e por serviço social autônomo, desde que previsto no instrumento convocatório", mas que, ainda assim, seguiu a recomendação da CGU;
	f) acrescenta que deve ser rejeitada a sugestão de julgamento pela irregularidade das contas, "diante da baixa materialidade do gasto e da ausência de prejuízo ao" Senai/RR;
	g) pondera que o Senai/RR "contrata seus empregados utilizando a Consolidação das Leis do Trabalho há mais de 60 anos", com amparo nas suas leis instituidoras e de regência. Complementa que o Conselho Nacional expediu a Resolução 21/2015, que aprovou o regulamento de processo seletivo para a contratação de empregados;
	h) alterca que, "por ser uma entidade privada", "possui autonomia para baixar seus atos normativos";
	i) refuta que as contratações tenham sido sem participação em processo seletivo, se "algo estivesse errado, seria o edital, e não a classificação dos candidatos, pois não há outro critério a ser escolhido, como quis fazer a CGU/RR". Entende que o ato impugnado diz respeito a "uma pequena fração dos cargos selecionados";
	j) arrazoa que "o processo seletivo foi aprimorado por meio do Manual de processo Seletivo" em 2015;
	l) obtempera que "não houve 'ausência' de fiscalização aos objetos dos convênios e termos de cooperação técnica". Afirma que os convênios e termos de cooperação técnica "foram realizados com o Instituto Euvaldo Lodi - IEL/RR, que é uma instituição que faz parte do mesmo" Senai/RR e que "não há qualquer processo com pendências ou irregularidades de qualquer natureza", devendo as suas contas serem julgadas regulares, ainda que com ressalvas;
	m) colaciona documentos às Peças 51-60. 
Análise:
1.10. O Senai/RR constitui um Serviço Social Autônomo, uma entidade parestatal, eis que trabalha paralelamente ao Estado e desempenha atividades de relevante interesse social, sendo oficializado pelo Poder Público que lhe fornece autorização legal para que arrecade de forma compulsória contribuições parafiscais de parcela da sociedade para a manutenção de suas atividades. 
1.11. Por conseguinte, em decorrência de o Senai/RR gerir recursos públicos provenientes de contribuições parafiscais (compulsórias) , encontra-se submetido à jurisdição do Tribunal de Contas da União, nos termos do art. 70, parágrafo único, da Constituição Federal e do art. 5º, inciso V, da Lei 8.443/1992.
1.12. Importante observar que apesar das irregularidades encontradas, não foi quantificado em relação a elas um débito específico, o que, por sua vez, não afasta a competência desta Corte de Contas de aplicar a multa do art. 58, inciso I, da Lei 8.443/1992, uma vez que os fatos se subsumem a hipótese legal do julgamento pela irregularidade das contas sem a apuração do débito, nos termos do parágrafo único do art. 19 da LOTCU.
1.13. Portanto, a aplicação da multa se fundamentou, principalmente, na frustração aos princípios e aos normativos que norteiam as licitações públicas, as contratações de pessoal e de transferências voluntárias, ante as graves irregularidades que macularam a gestão do recorrente.
1.14. Ressalte-se que o enunciado da Súmula TCU 142 preceitua que:
Cabe a baixa na responsabilidade e o arquivamento do processo quando, nas contas de ordenador de despesa, dirigente ou administrador de entidade ou qualquer outra pessoa sob a jurisdição do Tribunal de Contas da União, for apurada infringência de disposição legal ou regulamentar aplicável ou verificada irregularidade de caráter formal, que não permita o julgamento pela irregularidade e quitação, ou, tampouco - por não ser suficiente grave ou individualizada - a conclusão pela irregularidade e cominação da multa prevista em lei, conforme enunciados n. 10, 11, 51 e 91 da súmula da sua jurisprudência. (Súmula 142, publicada no BTCU Especial 6, 04/12/2007) 
1.15. Inicialmente, verifica-se que a jurisprudência desta Casa é serena em aplicar este entendimento nos casos em que primeiro, a irregularidade verificada tenha caráter formal, segundo, que esta irregularidade não permita o julgamento pela irregularidade das contas, e por fim, a irregularidade apontada não seja suficientemente grave e individualizada.
1.16. Premissas essas diversas do caso concreto, em que as irregularidades praticadas não foram afastadas pelo recorrente, as quais não tem caráter formal e se revestem de suficiente gravidade para ensejar o julgamento pela irregularidade das contas e a cominação da multa, além de terem sido satisfatoriamente individualizadas na pessoa do recorrente.
1.17. De fato, neste caso específico, a análise cabível a afastar a imputação da multa reside na comprovação documental ou doutrinária de que o responsável, ora recorrente, teria, à época, tomado todas as medidas de sua alçada para assegurar o funcionamento do certame dentro dos ditames legais. Com efeito, caso se chegue à conclusão de que os argumentos e os documentos, acostados aos autos pelo responsável, são hábeis o suficiente para comprovar a ação diligente deste, a multa que lhe foi cominada, posto que terá perdido seu suporte de validade, deverá ser relevada. 
1.18. A contrario sensu, evidentemente, se a argumentação e a documentação carreada aos autos não se mostrar materialmente suficiente a evidenciar a conduta diligente dos responsáveis, as multas deverão ser mantidas.
1.19. A gravidade das irregularidades praticadas pelo recorrente, que demonstra que os certames realizados em 2014 descumpriram em diversos quesitos as exigências previstas na Lei de Licitações e Contratos durante sua gestão, mereceu dedicados apontamentos do Relator a quo quando da proposição de deliberação ao Plenário no Acórdão ora guerreado (Peça 25, p. 2-3) :
12.	 Por óbvio que eventual ausência de manifestação expressa desta Corte acerca de determinada questão não é suficiente para tornar o ato regular. É pacífico o entendimento de que as entidades do Sistema estão obrigadas a cumprir os seus regulamentos próprios e não se submetem às disposições da Lei 8.666/1993 e do Decreto 7.892/2013, que regulamenta o sistema de registro de preços no âmbito da administração pública federal direta, autárquica e fundacional, fundos especiais, empresas públicas, sociedades de economia mista e demais entidades controladas, direta ou indiretamente pela União.
13.	 O fato é que, no caso do Senai, o Regulamento de Licitações e Contratos não prevê a adesão à ata de registro de preços de órgão ou ente da administração pública. Seu art. 38-A apenas dispõe que "o registro de preço realizado por departamento do SENAI poderá ser objeto de adesão por outro departamento da entidade e por serviço social autônomo, desde que previsto no instrumento convocatório". Inexistindo previsão legal, não socorre o responsável a justificativa, sem comprovação, de que os valores eram inferiores aos da pesquisa de preços realizada, e não há como considerar regular a referida adesão.
 (...) 
18. Foram constatados, em resumo, procedimentos avaliativos sem previsão no edital, preterição da ordem de classificação de candidatos e utilização de critérios diferenciados, que não constavam do edital, para classificação.
 (...) 
20.	 Conforme visto na minuciosa análise promovida pela Secex/RR, reproduzida no relatório precedente, não foram apresentados documentos comprobatórios, como desistência formal de candidatos, prova teórica e ficha de entrevista, entre outros. Sem suporte documental, não há como acolher os esclarecimentos oferecidos na tentativa de afastar as irregularidades.
 (...) 
23.	 Embora a própria unidade jurisdicionada tenha informado à equipe de auditoria da Controladoria-Regional da União em Roraima que, das sete transferências vigentes no exercício de 2014, em cinco não foram planejadas e nem realizadas fiscalizações, o responsável contradiz a inércia. O argumento é de que os ajustes foram realizados com o Instituto Euvaldo Lodi - IEL/RR, que pertence ao Sistema Indústria do qual o Senai/RR também participa, e que não aplica as formalidades usuais da administração pública na execução e acompanhamento dos convênios. Apesar disso, reconhece a necessidade de melhorias, principalmente, nos processos de fiscalização e prestação de contas.
24.	 As alegações apresentadas não afastam a irregularidade, mas, ao contrário, confirmam a deficiência. Não é razoável admitir a transferência de recursos a outra entidade, sem a adoção de procedimentos que garantam a execução do objeto pactuado. Tanto que o próprio Termo de Cooperação Técnica mencionado pelo controle interno lista entre as obrigações da unidade: "f) controlar e fiscalizar a execução das ações desenvolvidas e aplicação dos recursos financeiros alocados; e g) acompanhar e avaliar os resultados obtidos na execução do objeto deste Termo". (ênfases acrescidas) 
1.20. Desafortunadamente, constata-se, de plano e a toda evidência, que o recorrente não teve o mínimo de desvelo necessário para atuar de forma escorreita no âmbito de suas funções administrativas, atentando durante a fase interna dos certames contra os princípios básicos da legalidade, da impessoalidade, da igualdade e dos que lhes são correlatos, não cabendo, por conseguinte, a ilação de que estas eram, apenas, irregularidades de caráter meramente formal ou que os ditames legais são inalcançáveis.
1.21. Argui, ainda, que não pode ser responsabilizado por esta Corte de Contas, pois agiu com suporte em pareceres jurídicos e técnicos de "diversos colaboradores".
1.22. Este Tribunal possui entendimento firmado (Acórdão 2540/2009-TCU-Primeira Câmara, 2753/2008-2ª Câmara e 1801/2007-Plenário) no sentido de que a responsabilidade do gestor não é afastado neste caso, pois a ele cabe a decisão sobre a prática do ato administrativo eventualmente danoso ao Erário. O fato de ter agido com respaldo em pareceres técnicos e/ou jurídicos não tem força para impor ao administrador a prática de um ato manifestamente irregular, uma vez que a ele cabe, em última instância, decidir sobre a conveniência e oportunidade de praticar atos administrativos, principalmente os concernentes a procedimentos licitatórios, que vão gerar pagamentos.
1.23. O fato de o administrador seguir pareceres técnicos e jurídicos não o torna imune à censura do Tribunal. Em regra, pareceres técnicos e jurídicos não vinculam os gestores, os quais têm obrigação de analisar a correção do conteúdo destes documentos. Assim, a existência de parecer não exime o gestor de responsabilidade, a qual é aferida levando em consideração a legalidade, a legitimidade e a economicidade dos atos relacionados com a gestão de recursos públicos no âmbito da fiscalização contábil, financeira, orçamentária, operacional e patrimonial da administração pública federal, exercida pelo Congresso Nacional com o auxílio deste Tribunal, ex vi do art. 70, caput, e 71, inciso II, da Constituição Federal.
1.24. Em relação à responsabilidade da autoridade competente, responsável pela homologação e adjudicação, relativamente às irregularidades ocorridas em procedimentos licitatórios, e pela assinatura de contratos efetivados sem o respeito aos procedimentos legais. Segundo Celso Antonio Bandeira de Mello, "homologação é o ato pelo qual a autoridade competente, estranha à comissão, após examinar todos os atos pertinentes ao desenvolvimento do certame licitatório, proclama-lhe a correção jurídica, se esteve conforme às exigências normativas" (in. Curso de Direito Administrativo, 20ª ed., pág. 569) . 
1.25. Maria Sylvia Zanella di Pietro ensina que a homologação, no processo licitatório, "é precedida do exame dos atos que o integraram pela autoridade competente, a qual, se verificar algum vício de ilegalidade, anulará o procedimento ou determinará seu saneamento, se cabível" (in. Direito Administrativo, 23ª, pág. 291) .
1.26. Também a respeito, leciona Marçal Justen Filho que "a homologação possui eficácia declaratória enquanto confirma a validade de todos os atos praticados no curso da licitação" (in. Comentários à Lei de Licitações e Contratos Administrativos, 11ª ed., pág. 426) .
1.27. Vê-se, então, que a homologação se caracteriza como um ato de controle praticado pela autoridade competente sobre tudo o quanto foi realizado pelas esferas subordinadas. Homologar equivale a aprovar os procedimentos até então adotados.
1.28. Esse ato de controle não pode ser tido como meramente formal ou chancelatório, mas antes como um ato de fiscalização.
1.29. Ao discutir a tese de responsabilização da autoridade competente pela homologação em processo licitatório, assinalou o relator do TC Processo 006.595/2007-6 (Acórdão 1457/2010-TCU-Plenário, Relator Ministro José Jorge) : 
Dessa forma cabia ao requerente, como autoridade competente para a homologação do certame, examinar se os atos praticados no âmbito do processo licitatório o foram em conformidade com a lei e as regras estabelecidas no edital. Em se verificando a ocorrência de irregularidades, deveria ter adotado as medidas cabíveis para o seu saneamento.
1.30. A mesma tese foi consagrada quando da apreciação de recurso de reconsideração interposto nos autos do TC Processo 008.551/2003-8 (Acórdão 1685/2007-TCU-Segunda Câmara, Relator Ministro Benjamin Zymler) , oportunidade em que a respectiva ementa elaborada pelo relator e acolhida pelo Colegiado expressou a seguinte tese:
O agente público responsável pela homologação do procedimento licitatório confirma a validade de todos os atos praticados no curso da licitação, proclama sua conveniência e exaure a competência discricionária sobre o tema. Assim, ao anuir aos pareceres, este também se responsabiliza, visto que a ele cabe argüir qualquer falha na condução do procedimento.
1.31. Da referida omissão ou negligência do dever de fiscalizar resultou a homologação de certames ilegítimos, com o consequente potencial dano ao Erário.
1.32. No caso concreto, o recorrente, na condição de diretor regional do Senai/RR, não atuou com o empenho que se espera do gestor médio e não se pode atribuir as irregularidades encontradas única e exclusivamente aos responsáveis dos escalões subordinados.
1.33. A necessária atuação conjunta de todos os gestores, membros da comissão de licitação ou detentores de cargos de chefia, tinha por intuito evitar a prestação de informação falsa e inverídica, responsabilidade inerente ao cargo e aos atos praticados pelo recorrente e por seus subordinados, dos quais este não se desincumbiu. Pelo contrário, por meio de seus atos houve a tentativa vã de burlar a fiscalização do controle interno e externo e da sociedade.
1.34. De igual sorte, relembrar que manuais foram confeccionados em 2015 não suplanta o fato de que o gestor não adotou cuidados mínimos para evitar a contratação de bens ao arrepio da Constituição, como didaticamente exposto no Relatório que acompanha o Acórdão recorrido, v. g. (Peça 24, p. 3-5) :
18. No que tange às justificativas do gestor sobre o Senai/RR ter aderido à ata de registro de preço sem previsão legal, cabe expor que o Regulamento de Licitações e Contratos do Senai - Resolução Senai 516/2011, não autoriza que a entidade faça adesão à ata de registro de preços de órgão ou ente da administração pública.
 (...) 
22. Quanto às justificativas relacionadas à ausência de pesquisa de preços, referente ao contrato 20/2013, o gestor alega que realizou pesquisa dos insumos a serem contratados no sítio da ANP. Contudo, não trouxe, em suas razões de justificativa, documentos que pudessem subsidiar tal afirmação. Outrossim, seria necessário realizar a pesquisa de preços com os fornecedores locais dos insumos que seriam adquiridos, fato que não ocorreu. Apesar da manifestação de que os preços pesquisados no sítio da ANP estavam compatíveis com os do mercado local, o gestor não apresentou qualquer documento que sustente tal afirmativa.
 (...) 
26. A síntese é que a entidade praticou fracionamento da despesa, atividade que atropela o regular procedimento licitatório, estando em dissonância com a jurisprudência uníssona desta Corte de Contas, consubstanciada em distintas decisões, como o Acórdão 1172/2011-TCU-Primeira Câmara:
1.35. Insta ressalvar que os funcionários do Senai e os Serviços Sociais Autônomos, Sistema S, são efetivamente contratados por meio da CLT, como afirma a defesa. No entanto, esta relação jurídico-trabalhista não afasta a obrigatoriedade das entidades do sistema em observar as normas e os princípios constitucionais gerais no que concerne à contratação de pessoal, conforme jurisprudência pacífica desta Corte de Contas, v. g. Acórdão 338/2007-TCU-Primeira Câmara, Relator Ministro-Substituto Marcos Bemquerer Costa: 
7. Cabe frisar que o Sesi/GO não é imune aos princípios constitucionais relativos à contratação de pessoal. Essa matéria já foi enfrentada diversas vezes por este Tribunal, restando assente que as entidades integrantes do denominado Sistema 'S' estão obrigadas a observarem as normas constitucionais gerais no que concerne à contratação de pessoal e de licitações.
1.36. Logo, diversamente do entendimento da defesa, os Serviços Sociais Autônomos têm obrigação de observar as normas e os princípios constitucionais gerais no que concerne à contratação de pessoal, art. 37 da Constituição Federal.
1.37. Conclui-se, deste modo, que o recorrente praticou os atos inquinados, no legítimo exercício de suas funções públicas, atos que não tem natureza meramente formal e que deram ares de legalidade ao pagamento antecipado sem a devida prestação do serviço, ao arrepio da Lei de Licitações e de Contratos e da Constituição Federal.
1.38. O fato de o administrador alegar ter agido com suporte na boa-fé, sem ter sido comprovado que auferiu benefício pessoal e movido pela relação de confiança não o torna imune à censura do Tribunal. Tal responsabilidade somente poderia ser afastada caso as irregularidades decorressem de vícios ocultos, dificilmente perceptíveis no âmbito da análise procedida pela autoridade encarregada de cada ato processual.
1.39. Sobressai, portanto, no caso concreto, que somente atuando nos exatos ditames legais haverá a aplicação dos recursos públicos com a devida transparência e publicidade, princípios inerentes a esta atividade pública. Do contrário, o controle dos recursos estará sendo burlado, escancarando, assim, inúmeras possibilidades de desvio e de malversação dos valores que deveriam ser utilizados única e exclusivamente em benefício do bem comum.
1.40. Logo, diversamente do alegado pelas defesas, a ação do recorrente foi fator preponderante para tentar ludibriar os órgãos de controle e, por conseguinte, a sociedade brasileira.
CONCLUSÃO
Da análise anterior, conclui-se que os fundamentos para aplicação da multa foram explicitados no Voto que fundamenta o Acórdão recorrido (Peça 25) , no qual restaram configuradas diversos atos administrativos praticados pelo recorrente com grave infração à norma legal, de natureza operacional e patrimonial, cabendo ao TCU, no exercício de sua competência constitucional, admoestar o ato administrativo inquinado por meio da aplicação da multa prevista em sua Lei Orgânica, nos exatos termos do que fora feito na decisão atacada.
1.41. Ante o exposto, não foi trazido aos autos nenhum argumento que detenha o condão de modificar o julgado de origem, Acórdão 4.222/2017, mantido pelo Acórdão 9767/2017-TCU-Primeira Câmara do TCU, motivo por que este não está a merecer reforma, devendo ser, por consequência, prestigiado e mantido.
PROPOSTA DE ENCAMINHAMENTO
Ante o exposto, submetem-se os autos à consideração superior, propondo-se, com fundamento nos termos do art. 32, parágrafo único, da Lei 8.443/1992, c/c o artigo 285, §2º, do RI/TCU: 
a) conhecer do recurso de reconsideração interposto por Arnaldo Mendes de Souza Cruz (CPF XXX.855.262-XX) e, no mérito, negar-lhe provimento;
b) dar ciência do Acórdão que for prolatado às entidades/órgãos interessados, ao Serviço Nacional de Aprendizagem Industrial - Departamento Regional do Estado de Roraima (Senai/RR) e ao recorrente, ressaltando-se que o Relatório e o Voto que o fundamentarem podem ser consultados no endereço www.tcu.gov/acordaos, no dia seguinte ao de sua oficialização.
2.	O MPTCU, neste ato representado pelo Subprocurador-Geral Lucas Rocha Furtado, anuiu à proposta de encaminhamento sugerida pela unidade técnica, destacando, contudo, sua discordância em relação ao entendimento defendido nos itens 5.29 a 5.32 da instrução, os quais versam sobre matéria que não é objeto do presente processo (peça 76) .
É o relatório.

Alcides da Conceição Lima Filho (OAB/RR 185), representando Arnaldo Mendes de Souza Cruz.

Subprocurador-Geral Lucas Rocha Furtado.

RECURSO DE RECONSIDERAÇÃO EM CONTAS ORDINÁRIAS. ARGUMENTOS QUE POSSIBILITAM O REEXAME DA QUESTÃO. ANÁLISE DE IMPACTO DOS ACHADOS NA GESTÃO. PROVIMENTO.

PRESTAÇÃO DE CONTAS (PC)

Secretaria de Recursos (Serur).

Em exame, recurso de reconsideração interposto por Arnaldo Mendes de Souza Cruz, diretor regional do Serviço Nacional de Aprendizagem Industrial - Departamento Regional do Estado de Roraima - Senai/RR, contra o Acórdão 4222/2017-TCU-Primeira Câmara, por meio do qual o responsável teve suas contas ordinárias julgadas irregulares, tendo-lhe sido aplicada multa de R$ 5.000,00, fundamentada no art. 58, inciso I, da Lei 8.443/1992.
O recurso foi conhecido, com fundamento no art. 32, parágrafo único, da Lei 8.443/1992, sem efeito suspensivo (peça 66) , vez que, inobstante a intempestividade recursal, o recorrente apresentou fatos novos, conforme evidenciou a Secretaria de Recursos, no exame de admissibilidade (peça 64) . 
No exame  das contas anuais do Senai/RR, relativas ao exercício de 2014, foram evidenciadas as seguintes irregularidades que motivaram a condenação ora recorrida: (i) nos procedimentos de compras e aquisições: ausência de formalização adequada nos processos licitatórios e de compras diretas, adesão à ata de registro de preços de órgãos e entidades da Administração Pública, sem previsão legal; (ii) processos de recrutamento e seleção: admissão de empregados cujas contratações não respeitaram o disposto no regulamento de pessoal do Senai/RR e as regras dos processos seletivos públicos; e (iii) transferências voluntárias celebradas pelo Senai/RR: ausência de fiscalização dos objetos da avença.
Após a análise dos argumentos recursais apresentados, a Secretaria de Recursos (Serur) , após pugnar pelo seu conhecimento, propôs o não provimento do recurso, por considerar que os argumentos apresentados não tiveram o condão de modificar a deliberação recorrida.
O MPTCU, neste ato representado pelo Subprocurador-Geral Lucas Rocha Furtado, concordou com a proposta da unidade técnica, discordando, tão somente, em relação ao entendimento defendido nos itens 5.29 a 5.32 da instrução, os quais versam sobre matéria que não é objeto do presente processo (peça 76) .
Feito esse breve histórico, passo ao exame de mérito do presente recurso.
Entendo que a proposta sugerida pela unidade técnica especializada não é a que melhor se adequa ao deslinde do caso concreto, até porque focada em aspectos jurídicos sem adentrar, com a profundidade devida, no mérito dos novos elementos apresentados pelo recorrente, elencados pela própria Serur em seu exame de admissibilidade, e na situação concreta tratada nos autos.
Após analisar os novos documentos e argumentos apresentados pelo responsável, julgo que deva ser dado provimento ao recurso, com o objetivo de consignar a regularidade com ressalva de suas contas, afastando, por conseguinte, a multa que lhe foi imputada, conforme os esclarecimentos a seguir alinhados.
O primeiro achado identificado nos procedimentos de compras e aquisições está relacionado à ausência de formalização adequada nos processos licitatórios e de compras diretas e foram caracterizados no relatório da CGU (peça 5, p. 36) da seguinte forma:
no processo de adesão à ata de registro de preço 8/2014 e no processo de adesão 1/2013, foram verificadas a ausência de numeração, a não observância da disposição cronológica dos documentos, a ausência de comprovação de regularidade fiscal e a ausência de fundamentação da contratação por parte do setor responsável;
da mesma forma, no processo 3/2014, foi identificada a ausência de fundamentação da contratação por parte do setor responsável;
nos processos de compra direta por dispensa, os processos não foram numerados e não observaram a disposição cronológica dos documentos;
os processos 2014.4.40, SMS-S-20 e 2013.8 não possuem fundamentação da contratação por parte do setor responsável. 
Conforme consignou a Sec-RR em sua primeira instrução (peça 10) , não se tratam propriamente de irregularidades, mas de descumprimento de exigências formais que constituem controles administrativos e objetivam mitigar riscos de fraudes e outras irregularidades no âmbito dos procedimentos licitatórios em que ocorreram.
À época, a Direção Regional do Senai/RR, em expediente à CGU (peça 5, p. 37) , justificou que, diante da utilização de sistema informatizado de aquisições e por economicidade e eficiência, não eram impressos todos os passos do sistema, que poderiam ser consultados a qualquer momento de forma eletrônica. Entendia o gestor, na ocasião, que a consulta ao sistema de aquisição contextualizava e formalizava adequadamente o respectivo processo, minimizando gastos e burocracia excessiva.
Destaco que, nos casos relacionados, a CGU não apontou prejuízos decorrentes do descumprimento das referidas exigências formais e nem havia recomendações nesse sentido expedidas anteriormente por esta Corte de Contas para o Senai/RR. 
Além disso, há informações nos autos de que, em decorrência da fiscalização da CGU, o gestor teria normatizado as formalidades básicas para os procedimentos de compras e instituído o Manual de Rotina de Contratações de Obras, Serviços de Engenharia, Serviços e Aquisições de Bens do Senai/RR (peça 20, p. 2) , o que, a meu sentir, milita em favor do recorrente e atenua a gravidade de sua conduta.
O segundo achado diz respeito à adesão à ata de registro de preços de órgãos e entidades da Administração Pública, sem previsão legal. A entidade fiscalizada aderiu à ata de registro de preços ARP 8/2014, cujo objeto era a contratação de serviços contínuos de limpeza e conservação, tendo como órgão gerenciador o Tribunal Regional Eleitoral do Estado de Roraima.
A resposta do gestor consignada no relatório da CGU (peça 5, p. 38) justifica a adesão ante a constatação de valores inferiores à pesquisa de preços realizada pela entidade, a qual balizaria o respectivo procedimento licitatório, com preço inferior, inclusive, ao valor contratado pelo Senai no contrato então vigente.
De fato, não há previsão, no Regulamento de Licitações e Contratos da entidade, da possibilidade de adesão à ata de registro de preços, cujo procedimento tenha sido inaugurado por órgãos e entidades da Administração Pública. 
Não há como acolher a alegação do gestor de que, pelo fato da entidade do Sistema S ser uma entidade privada, que não integra a Administração Pública, ela poderia fazer tudo o que não está proibido. As entidades do Sistema S estão sob a jurisdição do TCU por gerirem contribuições parafiscais, que são recursos de natureza pública. Embora não se exija o mesmo rigor adotado nas análises dos atos próprios dos órgãos e entidades integrantes da Administração Pública, tais entidades devem, no mínimo, pautar suas condutas nos princípios que regem essa Administração.
E é justamente o conflito desses princípios que permite avaliar a matéria sob enfoques diversos, na busca da melhor solução para o caso concreto.
Sob o foco da legalidade estrita, podem ser apontados dois problemas no ato praticado pelo gestor: a falta de aderência do ato ao regulamento da entidade e a ausência de menção, no normativo que regulamenta o registro de preços no âmbito da Administração Pública (Decreto 7.892/2013) , da possibilidade de adesão, pelas entidades do Sistema S, de registros de preços realizados por órgãos e entidades que menciona. 
Sob o enfoque do atendimento dos princípios da eficiência e da vantajosidade, a conduta, ainda que não possuísse amparo na legalidade estrita, pode ser considerada legítima. De fato, o gestor justificou seu ato pela busca do melhor preço, inclusive quando comparado tal preço ao então contratado por aquela entidade à época da adesão.
Assim, considero que, no caso concreto, devem os princípios da eficiência e da vantajosidade preponderarem sobre o princípio da legalidade estrita, de forma a prestigiá-los, eis que atendido, in casu, a eficiência, o interesse público e a economicidade do ato.
Observo que não foram apontados indícios de qualquer mácula à economicidade do ato, que pudessem indicar a inobservância do correspondente princípio, nem eventual falta de vantagem para a entidade na contratação questionada.
Dessa forma, julgo que tal fato não deva ser considerado grave o suficiente para macular as contas do gestor, nem o sujeitar à reprovabilidade deste Tribunal.
Por tudo isso, julgo que as questões relacionadas aos procedimentos de compras e aquisições não apresentam gravidade suficiente para macular a gestão do recorrente.
Outra matéria que levou à irregularidade das contas do recorrente diz respeito aos processos de recrutamento e seleção da entidade. Restou consignado nos autos a admissão de empregados cujas contratações não respeitaram ao disposto no regulamento de pessoal do Senai/RR e as regras dos processos seletivos públicos.
O relatório da CGU (peça 5, p. 5-6) apontou para a realização, no exercício em exame, de dois processos seletivos para a contratação de pessoal administrativo e instrutores. Nesses processos, foi constatado que o setor responsável não observou a legislação aplicável à admissão de pessoal em seis casos (um porteiro e cinco assistentes administrativos) , eis que dois empregados teriam sido admitidos sem o respectivo processo seletivo; outros dois em descumprimento à ordem de classificação do certame; e outros dois sem que tivessem participado de todas as etapas constituintes do processo seletivo respectivo.
Quanto a esse ponto específico, havia inicialmente acompanhado a análise da unidade técnica, quanto à impossibilidade do afastamento da irregularidade em questão.
Entretanto, a apresentação do judicioso voto do Min. Benjamin Zymler, i. revisor do feito, trouxe novas luzes à questão, que possibilitaram concluir pelo afastamento integral da irregularidade ora examinada, a partir, inclusive, da juntada aos autos de novos elementos pelo responsável (peça 80) , que lograram comprovar a estrita observância da ordem classificatória dos certames questionados, tendo em vista a desistência formal de candidatos melhores classificados. A falta dessa comprovação teria motivado a rejeição da CGU à manifestação apresentada pela unidade jurisdicionada (peça 5, p. 32) .
O responsável também trouxe aos autos comprovação da oportuna divulgação dos resultados de cada etapa dos processos seletivos na página da entidade na internet, o que teria permitido o acompanhamento e fiscalização dos interessados no pleito (peça 80, p. 18-22) .
Assim, acompanho o ilustre revisor e afasto as irregularidades relacionadas a este item específico.
Por fim, o recorrente teve suas contas impugnadas em virtude da ausência de fiscalização dos objetos das avenças decorrentes de transferências voluntárias celebradas pelo Senai/RR.
Segundo o relatório da CGU (peça 5, p. 33) , a entidade não realizou nenhuma fiscalização da execução das seis transferências vigentes em 2014, com volume total de recursos de R$ 474.862,68 (peça 5, p. 8) . Foram realizadas somente duas fiscalizações em duas transferências, após o encerramento dos respectivos contratos.
O achado da CGU, no tema "Avaliação da Situação das Transferências Voluntárias", concluiu que a entidade não estava realizando as fiscalizações de forma regular e tempestiva, já que estas deveriam ser efetuadas durante e após a vigência das respectivas contratações, e não somente após o seu término (peça 5, p. 8) .
O relatório apontou como causa do achado a ausência de normativo regulamentando as rotinas e os processos de fiscalização e prestação de contas realizados pela unidade (peça 5, p. 33) .
Em resposta à CGU (peça 5. p. 34-35) , o gestor argumentou que as transferências eram realizadas para entidade do próprio sistema e que todas as contratações tiveram suas finalidades atendidas e seus objetivos alcançados.
Entendo, na linha defendida nas manifestações que me precederam, caracterizada a irregularidade em apreço. Compete ao gestor zelar pela boa aplicação dos recursos públicos que lhe são disponibilizados e a adoção de procedimentos que garantam a execução dos objetos pactuados faz parte desse mister. 
Ainda que pese a favor dos responsáveis a inexistência de apontamento de dano ao erário ou o não atingimento dos objetivos das contratações realizadas por força das transferências examinadas, o fato é que, conforme asseverou a CGU (peça 5, p. 34) , a análise da regular execução do objeto conveniado somente poderia se dar após a inclusão no respectivo processo de toda a documentação pertinente.
Quanto ao impacto desta irregularidade na gestão do responsável, observo que a entidade movimentou em 2014 recursos da ordem de R$ 20 milhões (peça 1, p. 42) , de modo que as transferências equivaleram a cerca de 2% desse montante.
Assim, ainda que não se possa afastar integralmente a irregularidade apontada, julgo que a desaprovação das respectivas contas ordinárias somente por esse fato seria desarrazoada. Por esse motivo, as contas merecem a ressalva deste Tribunal.
A CGU fez recomendações em relação aos achados tratados nestes autos, já endereçadas ao Senai/RR, que me parecem suficientes para mitiga-los e ajudar a prevenir a ocorrência de fatos semelhantes no futuro.
	Diante do exposto, VOTO pela adoção da minuta de acórdão que ora trago ao exame deste colegiado.
TCU, Sala das Sessões Ministro Luciano Brandão Alves de Souza, em tagDataSessao.
Ministro VITAL DO RÊGO 
Relator

2.	Segundo informam os autos, a deliberação atacada foi motivada pelas seguintes ocorrências: 
a) área de compras e licitações - fundamentação e formalização inadequada dos processos; adesão a atas de registro de preços de órgãos públicos sem previsão nos regulamentos internos; e ausência de pesquisa de preços na contratação de lubrificantes e combustíveis;
b) área de pessoal - admissão irregular de seis empregados, sendo dois sem processo seletivo, dois sem obediência à ordem de classificação do respectivo certame e dois que não teriam participado de todas as fases do processo de seleção; 
c) área de transferências financeiras voluntárias - fiscalização deficiente da aplicação dos repasses.
3.	A propósito, a Secretaria de Recursos e o Ministério Público rejeitam as alegações do responsável e posicionam-se pela negativa de provimento do recurso.
4.	O eminente relator, Ministro Vital do Rêgo, todavia, embora reconheça que as falhas não foram afastadas pela defesa, considera que não se revestiram de gravidade bastante para macular as contas do gestor, mormente quando comparados os valores nelas envolvidos com a totalidade dos recursos geridos pela entidade no período. Especificamente com relação às ocorrências na área de pessoal, afirma Sua Excelência que "a irregularidade na admissão de 6 pessoas, conquanto não afastada, não tem força o suficiente para, por si só, macular toda a gestão do recorrente, até porque não foram apontados outros vícios nas demais contratações [44 empregados] levadas a efeito pela entidade".
5.	Foi para melhor examinar esse último ponto - as contratações supostamente irregulares de pessoal (alínea "b", acima) - que pedi vista do processo. De fato, por configurarem, prima facie, ofensa direta a princípios caros à administração, como a isonomia e o concurso público, sua gravidade não poderia, a meu juízo, ser relativizada apenas em função do número de outros empregados contratados de forma regular.
6.	Pois bem, examinando os autos, verifico, de plano, que todos os seis empregados cuja admissão foi contestada pela seccional da Controladoria-Geral da União em Roraima (CGU-RR) participaram previamente de processo seletivo.
7.	Na realidade, a suspeita inicial de que dois deles teriam sido contratados sem seleção pública foi afastada pelo próprio Controle Interno, que reconheceu que ambos eram integrantes do cadastro de reserva formado em função de processo seletivo realizado no ano anterior (2013) , ainda dentro do prazo de vigência (peça 5, p. 32) . No mais, os questionamentos da CGU se concentraram na metodologia adotada pelo Senai-RR para determinar os candidatos que avançariam à última fase dos respectivos certames, a saber, a entrevista pré-admissional. Explico.
8.	Os dois processos seletivos realizados pela entidade em 2014 tinham três etapas: análise curricular (1ª) , prova teórica (2ª) e entrevista (3ª) . A classificação final seria dada pela média da pontuação obtida nas três etapas.
9.	Nessas circunstâncias, para o Controle Interno, dado o caráter classificatório também atribuído à 3ª etapa, as entrevistas deveriam ser realizadas com todos os aprovados na 2ª etapa ou, quando menos, com um quantitativo equivalente a três vezes o número de vagas ofertadas para cada cargo (peça 5, p. 26-27 e 31-32) . Além disso, para a CGU, a ordem de convocação dos candidatos para a 3ª etapa deveria observar a média da pontuação obtida nas duas primeiras. 
10.	O Senai-RR, contudo, convocou inicialmente para as entrevistas um número de candidatos ligeiramente superior ao dobro do número de vagas previsto no edital. Com o surgimento posterior de novas vagas, combinado com a desistência de alguns dos primeiros convocados, outros candidatos passaram a ser paulatinamente chamados para a 3ª etapa. A essa altura, no entanto, não mais havia competição, propriamente, uma vez que as convocações suplementares eram feitas em quantitativo igual ao das vagas disponíveis. Assim, bastava a aprovação na entrevista para a contratação do candidato. Isso levou o Controle Interno a considerar suprimida, em três casos, a última fase do processo seletivo.
11.	A ordem das convocações para a 3ª etapa, por outro lado, obedeceu unicamente à pontuação obtida na prova teórica, e não à média das duas primeiras etapas (análise curricular e prova escrita) , como defendido pela CGU-RR. Essa sistemática levou os auditores a reputar desrespeitada, nos mesmos três casos, a classificação parcial dos candidatos.
12.	O problema então, como se vê, decorreu, grosso modo, de deficiências na elaboração das regras estabelecidas nos editais dos processos seletivos, gerando dúvidas quanto a sua correta interpretação, e não de conduta especiosa arquitetada para favorecer um ou outro candidato. 
13.	Aliás, cumpre anotar que o responsável trouxe aos autos, após meu pedido de vista, declarações de candidatos confirmando que, devidamente convocados em observância à ordem de classificação divulgada pelo Senai-RR, declinaram do emprego oferecido, o que justificaria as convocações subsequentes (peça 80, p. 3 e 7-16) . Também foi comprovada a oportuna divulgação dos resultados de cada etapa dos processos seletivos na página da entidade na internet, o que, naturalmente, permitiu seu oportuno acompanhamento e fiscalização pelos próprios interessados diretos nos desdobramentos dos certames (peça 80, p. 18-22) .
14.	Diante do exposto, acompanho o posicionamento defendido pelo nobre relator.
TCU, Sala das Sessões Ministro Luciano Brandão Alves de Souza, em 26 de março de 2019.
BENJAMIN ZYMLER 
Ministro